臺灣板橋地方法院民事判決　　　　　　　93年度訴字第1262號
原　　　告　甲○○
訴訟代理人　蔡文彬律師
　　　　　　魏式瑜律師
　　　　　　張亞婷律師
被　　　告　福和客運股份有限公司
　　　　　　　　　　　　一
法定代理人　乙○○
訴訟代理人　湯明亮律師
複代理人　　周明榮律師
訴訟代理人　丙○○
　　　　　　　　　　　　一
上列當事人間請求侵權行為損害賠償事件，經本院於民國94年4
月28日言詞辯論終結，判決如下：
    主  文
原告之訴及假執行之聲請均駁回。
訴訟費用由原告負擔。
    事實及理由
一、本件原告起訴主張：
  (一)緣原告於民國92年11月21日上午11時40分在台北市三興國小
    前之公車站牌，搭乘由被告公司所僱用員工辛財泉所駕駛之
    車號FP-785大客車欲前往基隆火車站，惟於途中行經中山高
    速公路北上12公里處，因訴外人陳隆吉駕駛營業聯結車疏未
    注意車前狀況，致追撞前方自小客車車尾，隨後並失控衝入
    內車道撞擊由被告員工辛財泉所駕駛之大客車，導致原告受
    有右上側牙齒挫傷併半脫位及右膝挫傷等傷害。
  (二)本件行車事故被告公司員工辛財泉雖無肇事因素，然依民法
    第654條規定旅客運送人對於旅客因運送所受之傷害應負擔
    無過失賠償責任，爰請求被告賠償其因債務不履行致原告所
    受之下列損害：
    人工植牙及骨生成手術部分：共需費新台幣（下同）478,
      000元。
    受傷期間無法上課之代課費用：6,445元。
    醫療費用及掛號費用：4,660元。
    精神上之損害賠償：500,000元。
    惟因被告已於93年1月29日先行給付原告313,500元，經予扣
    除後，被告尚應賠償原告675,605元。
  (三)為此，依據旅客運送契約之法律關係，請求被告給付765,60
    5元及自92年11月22日起至清償日止按息5%計算之利息。並
    陳明願供擔保請准宣告假執行。
二、被告則抗辯：
  (一)公路法第64條係民法第654條之特別規定，本件行車事故自
    應排除民法第654條之適用，又被告就本件行車事故並無肇
    事因素，已證明事故之發生非被告之過失所致，且被告僅有
    受傷之情事，依據汽車運輸業行車事故損害賠償金額及醫藥
    補助費發給辦法第4條規定，被告最高僅須賠償原告70,000
    元，惟被告已賠償原告313,500元，原告自不得再請求被告
    賠償。
  (二)原告請求賠償人工植牙及骨生成手術費用478,000元，無法
    證明係本件車禍受損，顯屬無。又原告請求精神之損害賠償
    500,000元，核屬過高，縱認被告仍應負賠償責任，亦應核
    減為50,000元。
  (三)為此，請求駁回原告之訴及其假執行之聲請，並陳明如受不
    利判決，願供擔保請准宣告免假執行。
三、原告主張其於92年11月21日搭乘被告公司之大客車，於中山
    高速公路北上12公里處發生車禍，致受有右上側牙齒挫傷併
    半脫位及右膝挫傷之傷害，及被告公司就本件車輛並無肇事
    因素等事實，已據提出診斷證明、台灣省台北縣區車輛事故
    鑑定委員會鑑定意見書各1件為證，復為被告所不爭執，自
    堪信為真實。因此，本件應審究之爭點依序依為：(一)公路法
    第64條之法律性質，(二)被告應負之損害賠償責任額度。
四、公路法第64條之法律性質：
    我國公路法第64條於89年2月2日修正公布施行，修正前之舊
    條文為：「汽車或電車運輸業遇有行車事故，致人、客傷害
    、死亡或財、物毀損、喪失時，應負損害賠償責任。但經證
    明其事故之發生係因不可抗力或非由於汽車或電車運輸業之
    過失所致者，不負損害賠償責任。前項損害賠償金額及醫藥
    補助費發給辦法，由交通部定之。」修正後之新條文為：「
    汽車或電車運輸業遇有行車事故，致人、客傷害、死亡或財
    、物損毀、喪失時，應負損害賠償責任。但經證明其事故發
    生係因不可抗力或因託運人或受貨人之過失所致者，不負損
    害賠償責任。前項貨物損毀、滅失之損害賠償，除貨物之性
    質、價值於裝載前經託運人聲明，並註明於運送契約外，其
    賠償金額，以每件不超過新台幣三千元為限。人、客傷害、
    死亡之損害賠償辦法，由交通部另定之。」公路法第64條究
    係侵權責任或債務不履行責任，該次修正對於責任之認定有
    無影響，茲析述如次：
  (一)89年2月2日修正公布施行前：按「公路法第64條第1項固規
    定，汽車或電車運輸業遇有行車事故，致人、客傷害、死亡
    、或財務毀損、喪失時，應負損害賠償責任。但經證明其事
    故之發生係因不可抗力或非由於汽車或電車運輸業之過失所
    致者，不負損害賠償責任。此為舉證責任轉換之規定，為使
    汽車或電車行車事故之被害人，向汽車或電車運輸業者請求
    損害賠償，毋須依民法一般侵權行為規定舉證證明加害人有
    故意或過失，即得為之，而汽車或電車運輸業者須舉證證明
    其無過失，始能免責。此乃有關侵權行為之特別規定，而非
    民法第634條運送人責任之特別規定。上訴人不得以之作為
    其運送人債務不履行之免責依據。」最高法院83年台上字第
    2341號判決著有明文。則於89年2月2日修正公布施行前，公
    路法第64條係侵權行為之特別規定，並非有關債務不履行責
    任之規定。
  (二)89年2月2日修正公布施行後：
    就立法過程而論：該次修正旨在賦予貨物運送人單位限制
      責任之權利，於立法院交通、司法兩委員會聯席會議審查
      時，交通部提出「有關運送營業係民法債篇二十四種有名
      契約之一，本次建議修正案以行政法規限制陸上運送責任
      ，是否與民法產生競合」之問題，對此問題，除提案委員
      認為公路法第64條係債務不履行責任外，審查委員也將之
      視為是民法之特別法，而依中央法規標準法，特別法應優
      先適用，來處理此一問題，終至三讀（參閱立法院公報88
      卷38期第17-18、2 3、27頁），是該次第64條之修正係在
      立法委員咸認第64條係債務不履行之前提下，而有現行第
      64條之修正結果。因此，現行公路法第64條，已非專為公
      路行車事故侵權行為而為之特別規定，而係侵權行為與債
      務不履行之混合責任。
    就修法技術而論：該次公路法第64條之修正，提案委員說
      明係依海商法第114條之規定明定其賠償上限，而海商法
      第114 條係就海上運送契約之債務不履行責任所為規定，
      現行公路法第64條既係參酌海商法第114條而修正，自應
      認亦適當於債務不履行之場合。再者，修正前公路法第64
      條規定之免責要件為「事故之發生係因不可抗力或非由於
      汽車或電車運輸業之過失所致」，觀諸法條文義，無從認
      定可適用於債務不履行之場合，修正後之免責要件則為「
      事故發生係因不可抗力或因託運人或受貨人之過失所致」
      ，就立法技術而言，與民法第656條就旅客運送人免責所
      為之規定（即「傷害係因不可抗力，或因旅客之過失所致
      」），完全相同，而修正後之免責要件既使用「託運人或
      受貨人之過失」等文句，就文義解釋而言，當然可適用於
      債務不履行之場合。
    就系體系解釋而論：修正後公路法第64條規定旨在賦予貨
      物運送人單位限制責任之權利，係民法第634條貨物運送
      責任之特別規定，至於修正後公路法64條是否係屬民法第
      656條旅客運送責任之特別規定，修法過程中雖未明確論
      及，然民法第656條旅客運送責任與第634條貨物運送責任
      ，均規定於民法運送營業章節內，且修正後公路法第64條
      適用範圍除包括財、物毀損、喪失，亦兼及、人客傷害、
      死亡，顯見修正後公路法第64條除係民法第634條貨物運
      特別規定。如謂修正後公路法第64條僅得適用於貨物運送
      責任，不得適用於旅客運送責任，勢將造成法律割裂適用
      ，法律體系混亂，顯無可採。
  (三)綜上所述，修正後公路法第64條，不僅係侵權行為之特別規
    定，亦為債務不履行責任之特別規定。最高法院83年台上字
    第2341號判決要旨所持公法第64條係侵權行為特別規定之見
    解，於89年2月2日公路法第64條修正公布施行後，仍有其適
    用，至於前開判決所持公路法第64條非屬民法運送營業人債
    務不履行特別規定之見解，因與立法目的與修法後之法條文
    義不符，自不得繼續援用之餘地。
五、被告應負損害賠償責任：
  (一)按「汽車或電車運輸業遇有行車事故，致人、客傷害、死亡
    或財、物損毀、喪失時，應負損害賠償責任。但經證明其事
    故發生係因不可抗力或因託運人或受貨人之過失所致者，不
    負損害賠償責任。前項貨物損毀、滅失之損害賠償，除貨物
    之性質、價值於裝載前經託運人聲明，並註明於運送契約外
    ，其賠償金額，以每件不超過新台幣三千元為限。人、客傷
    害、死亡之損害賠償辦法，由交通部另定之。」修正後公路
    法第64條定有明文。復按「汽車運輸業之車輛，因行車事故
    致人、客傷害或死亡，除因不可抗力不負損害賠償責任外，
    如能證明其事故之發生非由於其過失所致者，仍得依左列標
    準酌給喪葬或醫藥補助費：一、死亡者，最高金額新台幣十
    萬元。二、受傷者，按實補助醫藥費，最高金額新台幣七萬
    元。」汽車運輸業行車事故損害賠償金額及醫藥補助費發給
    辦法第4條亦定有明文。
  (二)經查本件行車事故被告並無肇事因素，有台灣省台北縣區車
    輛行車事故鑑定委員會鑑定意見書1 件在卷足憑，且為原告
    所自認，自堪認被告已證明事故之發生非由於其過所致，而
    公路法第64條與民法第654條就旅客運送責任均有規定，就
    公路運送方式而言，民法第普通法，公路法為特別法，參酌
    中央法規標準法第16條規定：「法規對於其他法規所規定之
    同一事項而為之特別規定者，應優先適用。」本件自應優先
    適用公路法第64條之規定，而排除民法第654條之規定。復
    查原告於本件行車事故中既僅有受傷情事，依汽車運輸業行
    車事故損害賠償金額及醫藥補助費發給辦法第4條規定，被
    告最高雖須賠償原告70,000元，然原告自認被告已於93年1
    月29日給付313,500元，則原告對於被告已無任何賠償請求
    權。
  (三)原告雖主張：汽車運輸業行車事故損害賠償金額及醫藥補助
    費發給辦法係行政命令，與法律保留原則不符，無拘束本件
    原告依據民法請求之效力；又上開給付辦法僅於行車事故之
    被害人與汽車運輸業就賠償補助金額無爭執，而能達成協議
    時，方有其適用，最高法院85條台上字第1354判決亦著有明
    文，是兩造就賠償或補助金額未能獲致協議時，法院仍應依
    民法有關規定而為裁判，不受上開給付辦法之限制云云。惟
    查上開給付辦法係交通部依據公路法第64條第3 項之授權而
    訂定，符合法律保留原則，原告任意指摘上開給付辦法不符
    法律保留原則，顯無可採。復查最高法院85年度台上字第13
    54號判決固認「交通部所訂定之損害賠償及補助費發給辦法
    ，雖係依公路法第64條第2 項之授權，惟既曰『發給辦法』
    自屬一種行政處理措施之命令，於行車事故之被害人與汽車
    運輸業就賠償補助金額並無爭執而能達成協議時，方有其適
    用，苟雙方就賠償或補助金額未能獲致協議而必須起訴解決
    時，法院仍應依民法有關規定而為裁判。另鐵路法第62條第
    2 項授權交通部制定損害賠償及補助費發給辦法，對賠償數
    額加以限制，乃純粹基於衡平鐵路機關同條第1 項較為嚴格
    之過失推定責任，其目的乃在使被害人於民法第188 條第1
    項之外多獲賠償機會，故基於上述立法目的，並衡量當事人
    利益及法律體系結構，凡因鐵路行車事故遭受損害者，應解
    為得任選民法第188 條及鐵路法第62條之1 規定為請求，亦
    即受害人若不能證明鐵路司機員對事故之發生有過失或司機
    員對事故之發生並無過失時，固得依鐵路法第62條第1 項規
    定請求賠償，若能證明鐵路司機員執行職務因故意或過失肇
    成車禍，而應成立侵權行為時，則並得依民法第188 條第1
    項前段請求損害賠償，其賠償額自不受上開辦法之限制。」
    惟查現行公路法第64條因排除民法第654 條規定之適用，原
    告除依公路法第64條規定請求被告賠償外，僅得依侵權行為
    之法則請求被告賠償損害，而被告就本件行車事故無肇事因
    素，不負侵權行為責任，則原告僅得依據公路法第64條規定
    請求被告賠償，當然受上開給付辦法之限制，核前開最高法
    院民判決中當事人依據侵權行為之法律關係請求賠償，不可
    同日而語，自無前開最高法院判決要旨之適用。核原告此部
    分之主張，亦屬無據，不足採信。
六、從而，原告依據旅客運送契約之法律關係，請求被告給付67
    5,605元及自92年11月22日起至清償日止按年息5%計算之利
    息，為無理由，應予駁回。又原告既受敗訴之判決，其假執
    行之聲請亦失所附麗，應併予駁回。
七、結論：原告之訴為有無由，依民事訴訟法第78條，判決如主
    文。
中　　華　　民　　國　　94　　年　　5 　　月　　12　　日
                  民事第三庭    法　官　何君豪
以上正本係照原本作成
如對本判決上訴，須於判決送達後20日內向本院提出上訴狀
中　　華　　民　　國　　94　　年　　5 　　月　　12　　日
                                書記官　蕭興南
